【裁判字號】    97,台上,657
【裁判日期】    970215
【裁判案由】    偽造文書
【裁判全文】
最高法院刑事判決              九十七年度台上字第六五七號
上  訴  人  甲○○（原名羅玉陵）
上列上訴人因偽造文書案件，不服台灣高等法院中華民國九十四
年四月八日第二審更審判決（九十四年度上更(一)字第六七號，起
訴案號；台灣板橋地方法院檢察署九十年度偵字第五○八七號）
，提起上訴，本院判決如下：
    主  文
原判決撤銷，發回台灣高等法院。
    理  由
本件原判決認定上訴人甲○○（原名羅玉陵）係台北市○○路○
段三十八號五樓寶富建設開發股份有限公司（下稱寶富公司）負
責人，該公司於民國八十二年十一月三十日，向台灣中小企業銀
行中和分行（下稱中小企銀中和分行）借款新台幣（下同）二千
九百九十萬元，並由上訴人及股東陳一修、陳明森擔任連帶保證
人，借款期間自八十二年十一月三十日起至八十四年五月三十日
止。嗣借款到期，寶富公司未能全數清償，經商得中小企銀中和
分行同意轉期，約定就未清償之二千四百三十七萬元，借款期間
自八十四年八月二十五日起至八十五年五月三十日止，並另書立
借據乙張，此際本應重新徵詢陳一修是否同意擔任連帶保證人，
詎上訴人竟未經陳一修同意，將寶富公司原保管之陳一修印章交
予不知情之會計高香梅，囑由高香梅前往銀行在該借據之連帶保
證人欄下偽簽陳一修署押乙枚，並在該處及其約定條款上方盜蓋
陳某印章，而生印文二枚後，持交中小企銀中和分行予以行使，
足生損害於陳一修與中小企銀中和分行辦理借款轉期評估之正確
性。嗣借款屆期，仍未能清償，經中小企銀中和分行向陳一修追
償債務，陳某始悉上情。因而撤銷第一審所為科刑之判決，改判
仍論處上訴人行使偽造私文書，足以生損害於他人罪刑。固非無
見。
惟查：(一)、依原判決認定之事實，寶富公司於八十四年八月二十
五日所立借款金額二千四百三十七萬元之借據，乃因該公司前於
八十二年十一月三十日向中小企銀中和分行借款二千九百九十萬
元，嗣於借期屆滿後，因未能完全清償，經該行同意展期清償，
始就其尚未清償之餘額重新立據，是該二借據所載實屬同一筆借
款債務。乃原判決嗣於理由內以依寶富公司就上開二千四百三十
七萬元借款所出具借據，其中借款金額、借款日期、借款利息之
計算等均與之前借款借據不相同，亦未記載該借款係由前之借款
轉期而來之旨，因認寶富公司先後所出具上開二份借據，顯係二
筆不同之借款，難依上訴人與中小企銀中和分行簽訂之授信約定
書第十一條第二款約定，可毋須再徵求陳一修同意，即認陳某仍
應負續任保證人之責。此項理由論斷要與上開事實認定不相符合
，而有判決理由矛盾之違法。(二)、原判決理由係以陳一修否認上
訴人就本件借款展延之事，曾獲其同意之指訴，資為認定上訴人
確有偽造文書犯行之主要論據。然陳一修於原審此次更審準備程
序，供稱本件借款展期伊有接到上訴人電話，說銀行要展期，須
伊任連帶保證人，電話中伊有同意，之後所以提出偽造文書告訴
，係因接到法院通知，要查封伊財產，伊以為借款展期與伊無關
，故提出告訴等語（見原審更(一)卷第十四頁）。所供與證人韓莉
莉於原審更審前到庭結稱伊原係上訴人之祕書，與上訴人同一辦
公室，伊確曾聽到上訴人打電話找陳一修，談本件借款展延之事
等語相符（見原審上訴卷第六十頁）。雖陳一修嗣於原審審理時
又以伊於原審準備程序期日開庭前，曾在法庭外與上訴人交談，
伊基於與上訴人係連襟關係，且適逢過年期間，想不再追究，故
有上開違背本意之陳述等語，而否認渠於原審準備程序所為上開
供述屬實。然陳某與上訴人誼屬連襟關係，為案發乃至當初渠提
出本件告訴時，已經存在之事實，非初發於原審準備程序開庭之
前，亦與當時適逢過年期間，要無何關聯性可言。原判決理由徒
以陳一修於原審審理時之該項說詞，即將其上開於原審準備程序
所為有利之供詞，予以摒棄不採，其採證難認與經驗及論理法則
無違，自屬採證違法。(三)、刑法第二百十條之偽造私文書罪，以
行為人主觀上認識其為無製作權之人，且知悉內容反於事實，仍
故為假冒有製作權之他人名義，製作不實文書之意思，並客觀上
進而為實行製作此項不實內容文書之犯行，致使公眾或他人有足
生損害之虞，為其犯罪構成要件。是其犯罪之成立，須以行為人
有此偽造文書之犯罪故意為必要。上訴人之選任辯護人於第一審
及原審更審前具狀辯謂銀行就借款展期，因不再向連帶保證人辦
理對保手續，保證人均須負保證責任，故僅要求寶富公司攜帶印
章前往另立新借據，上訴人因之確信本件辦理借款展延無須再經
陳一修同意，乃直接至銀行辦理展延手續，其主觀上並無冒用陳
某名義偽造該借據之犯罪故意等語（見一審卷第一○○頁背面、
原審上訴卷第六十七頁背面、第六十八頁），觀諸陳一修擔任上
訴人本件中小企銀中和分行借款之連帶保證人，所簽訂授信約定
書第十一條第二款後段之約定，債權銀行允許主債務人延期清償
時，無須再徵求立契約人之同意，立約人仍負全部債務之保證責
任。而證人即中小企銀中和分行職員盧再生於第一審審理時到庭
結證亦稱本件借款轉期僅係書面作業，若未接到借款人通知要更
換保證人，或保證人表示要停止保證，銀行便會繼續作業，不會
再向保證人徵信等語，似徵上訴人上開所辯尚非全然無據。原判
決對上訴人此項否認主觀犯意之有利辯解，未說明不採之理由，
尚嫌理由不備。此於本院前次發回時，已經指明，原審此次更審
判決對之仍未加審酌敘明，致其原有違法瑕疵依然存在。以上，
或係上訴意旨所指摘，或為本院得依職權調查之事項，應認原判
決仍有撤銷發回更審之原因。刑法第四十一條關於有期徒刑、拘
役易科罰金之折算標準，已於九十四年二月二日經修正公布，並
於九十五年七月一日起施行。案經發回，更審判決對此新舊規定
之比較適用，宜予注意，併此敘明。
據上論結，應依刑事訴訟法第三百九十七條、第四百零一條，判
決如主文。
中    華    民    國  九十七  年    二    月   十五   日
                      最高法院刑事第六庭
                          審判長法官  張  淳  淙
                                法官  劉  介  民
                                法官  張  春  福
                                法官  蔡  彩  貞
                                法官  林  俊  益
      本件正本證明與原本無異
                                      書  記  官
中    華    民    國  九十七  年    二    月  二十一  日
                                                      Ｋ


司法院資訊處製作；財團法人民間司法改革基金會備份。
